最高法院刑事判決　　　　　　九十六年度台上字第四三九六號
上　訴　人　甲○○
　　　　　　　　　　樓
上列上訴人因偽造文書案件，不服台灣高等法院台中分院中華民
國九十六年六月六日第二審更審判決（九十六年度重上更(二)字第
一六號，起訴案號：台灣苗栗地方法院檢察署八十八年度偵續字
第一四號），提起上訴，本院判決如下：
    主  文
原判決撤銷，發回台灣高等法院台中分院。
    理  由
本件原判決認定上訴人甲○○於民國八十年五月二日，以其友人
林玉雲及其胞弟邱政苗為連帶保證人，向新竹區中小企業銀行苗
栗分行（現已改制為新竹國際商業銀行，下稱新竹商銀）借款新
台幣（下同）三百萬元，借款期間二年。詎上訴人於借款期間屆
滿後，為辦理展期，竟基於意圖為自己不法利益之概括犯意，未
經林玉雲之同意，擅自於八十二年五月初委託某不詳姓名之成年
刻印者偽刻林玉雲之印章一枚後，在新竹商銀展期借款借據（即
八十二年五月六日借據）之連帶保證人欄處，偽簽林玉雲之署押
（一枚），並蓋用上述偽刻之印章於其上，共計偽造林玉雲之印
文三枚，然後交付新竹商銀承辦人員辦理展期借款二年（自八十
二年五月六日起至八十四年五月六日止），使不知情之新竹商銀
承辦人員陷於錯誤而同意其借款展期二年，上訴人因此而獲得緩
期清償二年之不法利益，足以生損害於林玉雲及新竹商銀對於放
款管理之正確性。嗣該筆借款於八十四年五月六日展期屆滿後，
上訴人復以同一手法，在新竹商銀展期借款借據（即八十四年五
月十二日借據）之連帶保證人欄處，偽簽林玉雲之署押（一枚）
，並蓋用上開偽刻之印章於上，共計偽造林玉雲之印文四枚，然
後交付予新竹商銀承辦人員辦理借款展期二年（自八十四年五月
十二日起至八十六年五月十二日止），使不知情之新竹商銀承辦
人員陷於錯誤而同意上述借款展期二年，上訴人又因此而獲得緩
期清償借款二年之不法利益，足以生損害於林玉雲及新竹商銀對
放款管理之正確性等情。因而撤銷第一審判決，改判依牽連犯關
係從一重論處上訴人連續行使偽造私文書，足以生損害於他人罪
刑，固非無見。
惟查：(一)、按證據雖已調查，但如仍有其他必要部分未予調查者
，即與未經調查無異，如遽行判決，仍難謂無應於審判期日調查
之證據而未予調查之違法。原判決認定上訴人於八十年五月二日
向新竹商銀借款三百萬元時所簽具之借據（下稱「借款借據」）
內「林玉雲」之印文係屬真正，並以「八十四年五月十二日第二
次展期借據」內林玉雲之印文（三枚），經內政部警政署刑事警
察局（下稱刑事警察局）鑑定結果，核與林玉雲於八十年二月九
日與新竹商銀所簽具之約定書（下稱「約定書」）內林玉雲之印
文（該印文經林玉雲承認為真正）不相符，而認定係上訴人以偽
造之林玉雲印章加蓋於該借據上而偽造之印文。復以「八十二年
五月六日第一次展期借據」內林玉雲之印文（四枚），核與「八
十四年五月十二日第二次展期借據」內林玉雲之印文（三枚）相
同，而認定「八十二年五月六日第一次展期借據」內林玉雲之印
文（三枚）亦係上訴人以同一方法所偽造。但上述三張借據（即
前述「借款借據」及第一次、第二次展期借據）內林玉雲之印文
，與前揭「約定書」內林玉雲之印文，依肉眼觀察，其形狀、大
小、字體及樣式均極為相似，尚難明顯辨別其差異。原審前審僅
將其中「八十四年五月十二日第二次展期借據」與前揭「約定書
」送請刑事警察局鑑定其是否同一，並未一併將前述「借款借據
」及「八十二年五月六日第一次展期借據」送請該局鑑定，則「
八十二年五月六日第一次展期借據」內林玉雲之印文，與「借款
借據」、「八十四年五月十二日第二次展期借據」暨前揭「約定
書」內林玉雲之印文究竟是否出於同一枚印章所加蓋？若否，其
印文之異同情形如何？即難單憑肉眼加以斷定。乃原審並未將「
八十二年五月六日第一次展期借據」與「借款借據」、「八十四
年五月十二日第二次展期借據」暨前揭「約定書」一併送請刑事
警察局或其他專業機關詳細鑑定其內「林玉雲」印文之異同情形
，遽謂「八十二年五月六日第一次展期借據」內所加蓋林玉雲之
印文（四枚），與「八十四年五月十二日第二次展期借據」內林
玉雲之印文（三枚）均屬相同，而認定「八十二年五月六日第一
次展期借據」內林玉雲之印文三枚亦係上訴人所偽造（見原判決
第五頁第二行至第六行），並將上述印文三枚一併宣告沒收，依
上說明，自有應於審判期日調查之證據而未予調查之違法。(二)、
按鑑定人之鑑定，雖足為證據資料之一種，但鑑定報告顯有疑義
時，審理事實之法院仍應調查其他必要之證據，以資認定。原判
決採用刑事警察局九十五年五月八日刑鑑字第四八三九八號鑑驗
通知書一份，作為上訴人犯罪之證據。惟查刑事警察局就「八十
四年五月十二日第二次展期借據」內林玉雲之印文，與前揭「約
定書」內林玉雲之印文鑑定結果，雖認定「約定書上林玉雲印文
與借據上林玉雲印文不相符」等情（見原審上訴卷第八十九頁至
第九十二頁所附該局鑑驗通知書），但並未進一步說明其憑以鑑
別上述二印文並不相符之理由及其依據，亦未具體指明該二印文
之大小、形狀、字體、樣式或其特徵有如何不相符合之情形，是
其鑑定結論是否正確，暨是否可供法院採為認定事實之依據，尚
非全無疑義。原審未就此向該局詳細函詢調查明白，遽採其鑑定
結論作為上訴人犯罪之證據，依上說明，亦嫌調查未盡。又原判
決係依據刑法「第二百十九條」之規定，將上訴人所偽造之印章
、印文及署押宣告沒收，但其據上論結欄卻引用刑法「第三百十
九條」作為宣告沒收之依據，似屬誤載，併予指明。以上或為上
訴意旨所指摘，或為本院得依職權調查之事項，應認原判決仍有
撤銷發回更審之原因。
據上論結，應依刑事訴訟法第三百九十七條、第四百零一條，判
決如主文。
中    華    民    國  九十六  年    八    月   十六   日
                      最高法院刑事第十二庭
                          審判長法官  王  居  財
                                法官  郭  毓  洲
                                法官  韓  金  秀
                                法官  陳  東  誥
                                法官  呂  永  福
      本件正本證明與原本無異
                                      書  記  官
中    華    民    國  九十六  年    八    月   二十   日
                                                      Ｋ
